臺灣臺中地方法院刑事判決　　　　　　　　　　　　九十一年度重訴字第四六一號
　　公　訴　人　臺灣臺中地方法院檢察署檢察官
　　被　　　告　丁○○
　　選任辯護人　蕭慶賢
右列被告因殺人案件，經檢察官提起公訴（九十一年度偵字第二一九九號），本院判
決如左：
    主  文
丁○○殺人，累犯，處有期徒刑拾年陸月。
    事  實
一、丁○○因違反麻醉藥品管理條例案件，於民國八十一年九月七日經本院判處有期
    徒刑五月確定，於同年十月六日易科罰金執行完畢；復因犯傷害罪，於八十一年
    十月二十八日經本院判處有期徒刑三月確定，於八十二年二月二十四日易科罰金
    執行完畢；嗣因販賣麻醉藥品案件，於八十三年十月二十日經臺灣高等法院臺中
    分院判處有期徒刑三年確定，另因犯恐嚇罪，於八十三年七月六日經本院判處有
    期徒刑十月，嗣於八十三年十月六日經臺灣高等法院臺中分院駁回上訴確定；又
    另犯恐嚇罪，於八十四年六月九日經本院判處有期徒刑十月確定，經送監執行，
    上開三罪並定執行刑有期徒刑四年六月，復於八十七年三月二十七日假釋付保護
    管束，指揮書執畢日為八十九年九月十八日，於八十九年八月七日縮刑期滿假釋
    未被撤銷而執行完畢。猶不知警惕，於九十一年一月十二日下午二時七分許，丁○○搭乘由甲○○駕駛車牌號碼Ｍ三─四０七一號自用小客車，至臺中縣梧棲鎮
    ○○路○段五三八號道路旁停放休息之際，適值丙○○騎乘機車後載吳水宗至上
    址，在上開自用小客車旁向丁○○推銷照相機，遭丁○○拒絕，引起吳水宗不滿
    出言辱罵丁○○，丁○○遂下車與吳水宗發生口角拉扯，經甲○○、丙○○勸開
    丁○○、吳水宗後，丁○○返回車牌號碼Ｍ三─四０七一號自用小客車前乘客座
    ，而甲○○尚未返車上之際，此時吳水宗至附近中華加油站撿持玻璃瓶敲破後，
    折返上開自用小客車前乘客座外，自已搖下之車窗外持上開已敲破之玻璃瓶探身
    入自用小客車內刺擊丁○○，丁○○閃躲至駕駛座，吳水宗復至上開自用小客車
    駕駛座旁自車窗外持上開已敲破之玻璃瓶探身刺擊閃躲至駕駛座之丁○○，丁○○旋移身回至前乘客座，並隨手拿取甲○○所有置於上開自用小客車中央扶手置
    物盒處之瑞士刀，下車持上開瑞士刀押住丙○○要求吳水宗放下玻璃瓶，待吳水
    宗丟棄玻璃瓶後，丁○○陡起兇心，竟基於殺人之犯意，持上開瑞士刀往吳水宗
    頭面部割劃二刀，右腹部刺殺二刀，右側背部刺殺一刀，造成吳水宗右側顴骨部
    二處割創（四乘０．五公分、三乘０．五公分）、右上腹部刺創二處刺創（傷口
    一．五乘０．二公分，深六公分及傷口一．六乘０．二公分，深七公分刺破造成
    肝臟大量出血）、右側背部肩線向下九公分，向左約十八公分，銳器刺創一處傷
    口長度約一．五公分，造成氣胸及大量出血後凝血變得不好，胸腔大量出血，嗣
    由甲○○駕駛上開自用小客車搭載丁○○離開現場，吳水宗則因傷重由丙○○送
    至光田醫院急救，延至同日晚間十時三十分，因肝臟刺創腹腔大出血、胸腔刺創
    大出血而不治死亡。丁○○於同年月二十五日知悉吳水宗死亡後，遂向臺中縣警
    察局清水分局梧棲分駐所自首而接受審判，並向警方提出甲○○所有之前揭殺人
    用之瑞士刀一支、丁○○行兇時身著之上衣、褲子各一件。
二、案經臺中縣警察局清水分局報告臺灣臺中地方法院檢察署檢察官相驗後自動檢舉
    偵查起訴。
    理  由
一、訊據被告丁○○固坦承於前開時地因被害人吳水宗及證人丙○○騎機車至證人甲○○駕駛之車牌號碼Ｍ三─四０七一號自用小客車旁兜售照相機，因其回絕不買
    ，被害人出言辱罵，其下車質問為何罵人，嗣待其返回上開自用小客車之前乘客
    座後，被害人即持打破之玻璃瓶自車窗外探身入車內刺擊被告，被告復移身至駕
    駛座，被害人復持上開打破之玻璃瓶自前揭自用小客車之駕駛座車窗外探身入車
    內刺擊被告，被告退回前乘客座時見車上有瑞士刀，遂持瑞士刀下車，並有持瑞
    士刀朝被害人刺殺等事實，惟矢口否認有殺人故意，於警訊中辯稱其與朋友（指
    證人甲○○）同乘一部自用小客車停在路旁，在車內尋找物品，有二名男子（即
    被害人吳水宗及證人丙○○）機車停放在乘客座旁，向渠等詢問是否要購買物品
    ，我回絕說不用，機車後座男子罵「幹你娘」、「凱子」，我立刻下車表示不買
    東西被你罵嗎，並出手打了該男子一拳，對方二人上前要打我，我朋友下車阻止
    ，雙方先停手，我馬上下車，坐機車後座之男子至路旁撿一支酒瓶打碎，持在手
    上靠近車旁，並伸入車內要傷我，我先在車內閃他，但在車內中央扶手處發現一
    支瑞士刀，即找機會下車，該男子又靠近我，我拿刀子做勢要他不要靠近，不知
    何故傷害到該男子，見他不想事了，遂持刀要脅該男子的朋友叫他把酒瓶放下離
    開，其知道有三處刀傷，二處在腹部，一處在背部云云。另於偵訊中辯稱其與證
    人甲○○在梧棲中華加油站路邊車上，那是證人甲○○白色車子，當時在等人，
    後來我在車上找東西時，有一輛機車繞到乘客座邊，機車前面那人稍胖，後面較
    瘦，他們向我推銷相機，我說不要，後面稍瘦之人對我罵三字經，我一氣之下打
    開車門，他們便與我一起理論，結果他們將機車停下來，一起靠過來，證人甲○○見此情就下車，稍瘦之人好像要動手，所以甲○○與另一稍胖之人將我們架開
    ，之後我就回車上，甲○○與稍胖之人不知在談何事，稍瘦之人加油站旁找到一
    個玻璃瓶並敲碎走過來，拿起瓶子往我刺，我由乘客座閃至駕駛座，後來在中央
    扶手置物箱找到瑞士刀，隨便撐開一支，稍瘦之人繞到駕駛座旁手上還拿著破瓶
    子，我利用當下跑出車子，手中拿著瑞士刀，死者（即被害人吳水宗）還一直過
    來，雖然甲○○拉著我，死者友人（即證人丙○○）拉著死者，互相拉扯中刺到
    他肚子二刀，也刺背部一刀，是不小心的，沒有故意要刺他云云。嗣於審理中辯
稱係被害人吳水宗在其下車後仍持打破之酒瓶一直逼近並以酒瓶刺被告，其以左
    手撥開死者酒瓶，用右手持瑞士刀刺被害人，僅刺一刀，刺何處已不復記憶，而
    被害人復繼續逼近被告，證人甲○○將其拉開，另證人丙○○拉開被害人，在拉
    扯過程中，又有刺到被害人，但刺幾刀已不記得了，雙方拉開後被害人仍不罷休
    繼續逼近，其遂要求證人丙○○告訴被害人將酒瓶丟掉，接著被害人有打行動電
    話，其與證人甲○○遂離開現場云云。復辯稱其與被害人被拉開後，被害人仍不
    罷休，其才用刀押住證人丙○○，要被害人將酒瓶丟掉，其是在雙方突結束後方
    才押住證人丙○○的云云。又辯稱其自乘客座下車後揮舞瑞士刀要被害人不要過
    來，此時證人甲○○與騎機車的人（即證人丙○○）在做什麼其並不知道，被害
    人當時有被其劃到臉，其要求被害人不要過來，但被害人仍一直靠過來，此時其
    有刺到被害人前面，好像是肚子，被害人此時仍是拿著酒瓶，證人甲○○與騎機
    車的人有過來拉開我們，在拉扯中有無再傷害到被害人其也不清楚，之後有見到
    被害人流血，是背部流血，之後騎機車的男子（即證人丙○○）同來跟我們講話
    ，同時被害人仍持酒瓶走過來，其即持瑞士刀抵住騎機車之男子，至於抵住哪裡
    忘記了，其所持之瑞士刀並未接觸到該男子，其威脅騎機車之男子要被害人將酒
    瓶丟掉，當時證人甲○○站在其後面，並說「走」，甲○○距車多遠並不清楚，
    但還在車的右側，接著被害人將酒瓶丟掉後還在打電話，之後我們（指被告及證
    人甲○○）就開車離開，在照後鏡還看到證人丙○○騎機車載被害人在後追趕云
    云，另稱其自始至終即無殺人之犯意，且其行動不便，係為保護自己云云。經查
    ：
  (1)被告於前開時地因被害人吳水宗及證人丙○○騎機車至證人甲○○駕駛之車牌號
    碼Ｍ三─四０七一號自用小客車旁兜售照相機，因其回絕不買，被害人出言辱罵
    ，其下車質問為何罵人，嗣待其返回上開自用小客車之前乘客座後，被害人即持
    打破之酒瓶自車窗外探身入車內刺擊被告，被告復移身至駕駛座，被害人復持上
    開打破之酒瓶自前揭自用小客車之駕駛座車窗外探身入車內刺擊被告，被告退回
    前乘客座時見車上有瑞士刀，遂持瑞士刀下車，並有持瑞士刀朝被害人刺殺等事
    實，業據被告供明，核與證人丙○○及證人甲○○於警偵審中就此部分證述情節
    相符；而被告於前開時地持前揭瑞士刀割劃刺擊被害人吳水宗，其中頭面部割劃
    二刀，右腹部刺殺二刀，右側背部刺殺一刀，致被害人吳水宗右側顴骨部二處割
    創（四乘０．五公分、三乘０．五公分）、右上腹部刺創二處（傷口一．五乘０
    ．二公分，深六公分及傷口一．六乘０．二公分，深七公分）、右側背部肩線向
    下九公分，向左約十八公分，銳器刺創一處傷口長度約一．五公分，其中致命傷
    係解剖紀錄所載腹部刺創傷編號部位刺破肝臟大量出血使被害人休克，雖經送
    醫縫合止血，但背部刺創因腹部大量出後，雖未刺破大血管，但因氣胸及大量出
    血後凝血變得不好，又胸腔內大出血，遂因肝臟刺創腹腔大出血、胸腔刺創大出
    血而不治死亡之事實，有臺灣臺中地方法院檢察署相驗屍體證明書、臺灣臺中地
    方法院檢察署驗斷書、臺灣臺中地方法檢察署解剖紀錄各一份、解剖照片二十六
    幀、現場照片四幀附於該署九十一年相字第九一號卷內可憑，並有行兇所用之瑞
    士刀一支扣案可證，是被害人確實係因被告以瑞士刀刺擊其胸部及背部至肝刺創
    腹腔大出血、胸腔刺創大出血而死亡一節，堪以認定。辯護人雖另以被害人有肝
    硬化且回家途中始送醫，其死亡與肝硬化及延誤送醫有關，與被告之刺傷行為無
    相當因果關係云云，惟查被害人之致命傷係解剖紀錄所載腹部刺創傷編號部位
    刺破肝臟大量出血使被害人休克，雖經送醫縫合止血，但背部刺創因腹部大量出
    後，雖未刺破大血管，但因氣胸及大量出血後凝血變得不好，又胸腔內大出血，
    遂因肝臟刺創腹腔大出血、胸腔刺創大出血而不治死亡，已如前述，其與被害人
    罹有肝硬化一節無涉，而被告刺殺被害人係於九十一年一月十二日下午二時七分
    許，而被害人至光田醫院就診係同年月下午三時四十五分，有光田綜合醫院總院
    法醫參考病歷摘要一紙在卷可參，其就送醫時間與案發之時尚為密接，誠難認被
    害人係延誤送醫而致死亡，是辯以被害人之死亡與被告之行為無相當因果關係云
    云，並不足採。
  (2)被告雖以其並無殺人之故意置辯，另於偵訊中辯稱係拉扯中不小心刺到云云，惟
    查被告持瑞士刀刺殺被害人之位置，其中被害人頭面部割劃二刀，致吳水宗右側
    顴骨部二處割創（四乘０．五公分、三乘０．五公分）係淺割創，並未危及生命
    造成大量出血一節，有上開解剖紀錄可憑，而其中右上腹部刺創二處（傷口一．
    五乘０．二公分，深六公分及傷口一．六乘０．二公分，深七公分）、右側背部
    肩線向下九公分，向左約十八公分，銳器刺創一處傷口長度約一．五公分，就右
    腹部二處刺創傷分別深達六公分及七公分，且該刺創傷及背部刺創傷肝刺創致被
    害人腹腔大出血、胸腔刺創大出血而死亡，已如前述，其上開刺擊處之肝臟即屬
    身體重要臟器，且上開扣案瑞士刀一支係置於前揭自用小客車駕駛座旁置物盒內
    為萬用刀，可當起子、剪刀使用等情，業據證人甲○○於警訊中供明，其可置於
    車內置物盒，足徵其體積大小甚微，僅為萬用小刀，被告竟持以之刺擊被害人，
    造成多處創傷，其中部分造成創傷甚深且大量出血之傷害，足見被告用力之猛、
    殺意之堅，其有殺人之犯意甚明。被告所辯其無殺人犯意、係拉扯中不小心刺到
    云云，顯係卸責之詞，不足採信。況被告先係遭被害人辱罵，並持打破之酒瓶攻
    擊，被告因被害人無端尋釁，陡起兇心，即與常情無違，尚難認其並無殺人之動
    機。
  (3)被告復辯以其行動不便，持瑞士刀僅係為保護自己，其以瑞士刀押住證人丙○○
    係在雙方拉扯衝突結束後方才為之云云，辯護人復稱被告係正當防衛，至多為防
    衛過當云云，惟查：被告在自用小客車內遭被害人持破酒瓶攻擊，遂在上開自用
    小客車內拿取瑞士刀一支後即下車押住威脅證人丙○○，令被害人將酒瓶丟掉，
    待被害人丟棄酒瓶後，被告即持該瑞士刀攻擊被害人之事實，業據證人丙○○於
    偵訊中及審理中證述明確，其於偵訊中證稱被告在自用小客車內遭被害人打破酒
    瓶攻擊，遂在上開自用小客車內拿取瑞士刀一支後即下車押住證人丙○○脖子，
    叫被害人將酒瓶丟掉，被害人丟掉酒瓶後，被告就拿兇器去殺被害人，兇嫌離被
    害人約一公尺，兇手向被害人進攻時我與該名駕駛（即證人甲○○）來不及擋他
    ，其看到兇手向被害人刺了三、四下等語，復於審理中證稱九十一年一月十二日
    下午四時七分許其與被害人問被告是否要買東西，被告答以不要，被害人即稱不
    買就不買何需如此「屎尿」，當時被告從自用小客車出來，和其與被害人打了起
    來，和被告同行開車之人（即證人甲○○）來勸架，我也表示無需如此，雙方就
    分開了，當時雙方並無攜帶任何工具，事後其就至路旁小便，看到被害人到加油
    站旁打破玻璃瓶走向被告，當時被告已在車內，被害人持酒瓶刺被告，被告下車
    持刀押住我的脖子，叫被告將玻璃瓶丟掉，被告接著持刀走向被害人刺殺他，我
    有看到刺到被害人的臉，也有看到刺向被害人的身體，但不知有刺到，也不知如
    此嚴重，我和另外那名開車之人勸架，開車之人勸二、三次，被告即離開等語，
    復稱被告持刀架住其之前，並未見被告持刀攻擊被害人，係在被害人丟掉瓶子之
    後方才攻擊被害人等語，而被告亦自承確有持瑞士刀押住證人丙○○等情，是以
    本件糾紛原雖係被害人引起，且被害人先持已敲破之玻璃瓶攻擊被告，惟被告係
    在持瑞士刀架住證人丙○○，使被害人丟棄打破之玻璃瓶後，方才持瑞士刀刺殺
    被害人，是足徵被告係在被害人已丟棄已敲破之玻璃瓶之後，方才持刀殺害被害
    人。按對於現在不法之侵害，而出於防衛自己或他人權利之行為，不罰。但防衛
    行為過當者，得減輕或免除其刑。刑法第二十三條第一項及但書固有明文，惟按
    刑法規定正當防衛之要件，必對於現在之不正侵害，始能成立，若侵害已過去，
    或預料有侵害而侵害尚屬未來，則其加害行為，自無正當防衛之可言。又正當防
    衛必須對於現在不法之侵害始得為之，侵害業已過去，即無正當防衛可言。至彼
    此互毆，又必以一方初無傷人之行為，因排除對方不法之侵害而加以還擊，始得
    以正當防衛論。故侵害已過去後之報復行為，與無從分別何方為不法侵害之互毆
    行為，均不得主張防衛權，最高法院十九年上字第一一七四號、三十年上字第一
    ０四０號分別著有判例，本件被害人吳水宗原持已敲破之玻璃瓶攻擊被告，惟被
    害人既已丟棄該玻璃瓶，其以玻璃瓶刺擊被告之不法侵害自已過去，被告竟於被
    害人之侵害業已過去後，持瑞士刀攻擊被害人，揆諸上開說明，自難認被告有何
    正當防衛可言，而本件既非正當防衛，更遑論被告有防衛過當之問題。
  (4)被告雖辯稱係在其與被害人雙方拉扯衝突結束後方才持刀架住證人丙○○，使被
    害人丟棄玻璃瓶，嗣後即離去云云，而證人甲○○於警偵訊及審理中均未供證被
    告有持刀架住證人丙○○之情事，且於審理中猶證稱被告只有叫被害人及證人丙○○不要過來，並未持刀押住丙○○云云，非惟與證人丙○○證述情節不侔，且
    與被告供述情相相背，且在被告、被害人雙方分持瑞士刀及已敲破之玻璃瓶爭執
    之際，證人甲○○係駕車載被告至現場，且亦在場勸架號拉開雙方，業據被告供
    明及證人甲○○、丙○○陳明，顯見證人甲○○全程在場，在被告、被害人雙方
    分持瑞士刀及已敲破之玻璃瓶爭執之際，證人甲○○竟稱未見被告持刀架住證人
    丙○○之事實，足見其證述內容顯係迴護之詞，難予採信。另證人即中華加油站
    員工林秋香於警訊證述時雖未提及被告持刀架住證人丙○○一節，惟其於警訊中
    亦自承當時距離很遠只見四個男人在爭吵，不清楚他們模樣等語，其就所目擊經
    歷過程，自不如在場之證人丙○○、甲○○二人清晰，是尚難以其證述為本案認
    定之依據。況在場四人（即被告、被害人及證人甲○○、丙○○）只有被害人受
    有傷害一節，業據被告於警訊時供明，倘係被害人一再持敲破之玻璃瓶逼近攻擊
    被告，而被告亦持瑞士刀以自衛，二人均係持有鋒利之兇器，如非被害人已丟棄
    敲破之玻璃瓶，在雙方爭執甚烈、拉扯攻擊之情形下，豈僅有被害人一人受有創
    傷，而被告並未遭已敲破之酒瓶刺傷之理，亦徵被告應係於被害人已丟棄敲破之
    玻璃瓶，手無兇器後，方才遭被告持瑞士刀刺殺。被告復稱其行動不便云云，惟
    被告遭被害人辱罵後下車，復於被害人持打破之玻璃瓶攻擊時在車內乘客座及駕
    駛座間往來變換，嗣猶持瑞士刀下車刺殺被害人，已如前述，其往來行動自如，
    亦難以其行動不便即認無從持刀殺害他人。況辯護人提出被告之殘障手冊記載被
    告僅係輕度肢障，足見縱令其肢障，情形亦非嚴重，尚難以肢障一節即認被告即
    無殺人犯行。
  (5)綜上所陳，被告所辯，係卸責之詞，不足採信，其殺人之犯行，事證明確犯行至
    堪認定。
二、核被告丁○○所為係犯刑法第二百七十一條第一項之殺人罪。又被告先後以前開
    瑞士刀往被害人吳水宗頭面部割劃二刀，右腹部刺殺二刀，右側背部刺殺一刀，
    其舉動雖有多次，惟係欲達殺人目的之繼續動作，且以單一殺人意思接續進行，
    只成立一罪。公訴人雖僅認定被告刺殺被害人右腹部刺殺二刀，右側背部刺殺一
    刀，惟被害人面部遭割劃二刀亦係被告基於單一殺人犯意所為，為單純一罪，自
    為起訴效力所及，本院自得予審酌。又被告因販賣麻醉藥品案件，於八十三年十
    月二十日經臺灣高等法院臺中分院判處有期徒刑三年確定，另因犯恐嚇罪，於八
    十三年七月六日經本院判處有期徒刑十月，嗣於八十三年十月六日經臺灣高等法
    院臺中分院駁回上訴確定；又另犯恐嚇罪，於八十四年六月九日經本院判處有期
    徒刑十月確定，經送監執行，上開三罪並定執行刑有期徒刑四年六月，復於八十
    七年三月二十七日假釋付保護管束，指揮書執畢日為八十九年九月十八日，於八
    十九年八月七日縮刑期滿假釋未被撤銷而執行完畢，有臺灣臺中地方法院檢察署
    刑案資料查註紀錄表可參，其於五年以內再犯有期徒刑以上之本罪，為累犯，除
    法定刑中死刑、無期徒刑不得加重外，應依刑法第四十七條規定加重其刑。又查
    ，被告於案發後犯罪尚未遭人發覺前即以電話向臺中縣警察局清水分局梧棲分駐
    所警員乙○○查詢被害人傷勢，並稱本案為其所為，表示要自首，隔不久即與證
    人甲○○一起至分駐所自首其犯罪，業據證人即臺中縣警察局梧棲分駐所警員乙○○於審理中證述屬實，按刑法第六十二條所謂未發覺之罪，凡有搜查權之官吏
    ，不知有犯罪之事實，或雖知有犯罪事實，而不知犯罪人為何人者，均屬之（最
    高法院二十六年渝上字第一八三九號判例要旨參照），是以被告於尚不知犯罪人
    為何人之際，向有偵查權之公務員自首犯罪，具有接受裁判之意思甚明，符合自
    首之規定，爰依刑法第六十二條前段自首之規定減輕其刑，並先加後減之。爰審
    酌被告係因遭被害人尋事生非，至生口角爭執，且遭被害人先持敲破之玻璃瓶刺
    擊後方起意殺害被害人之動機、目的及所受之刺激，及其於被害人丟棄玻璃瓶後
    方持瑞士刀刺殺被害人之手段、及其有多次犯罪前科之不良品行、智識程度及所
    生危害等一切情狀，量處如主文所示之刑。扣案之瑞土刀一支，為證人甲○○所
    有，業被告及證人甲○○供明在卷，該瑞士刀雖係並用以殺害被害人所用，惟既
    非被告有，尚難依依刑法第三十八條第一項第二款沒收之。另扣案被告行兇時穿
    著之衣褲各一件，雖係被告所有，惟尚非犯罪所用之物，亦無從依上開規定沒收
    之。
據上論斷，應依刑事訴訟法第二百九十九條第一項前段，刑法第二百七十一條第一項
第四十七條、第六十二條前段，判決如主文。
中      華      民      國      九十一      年    四    月    三十      日
                                    臺灣臺中地方法院刑事第二庭
                                        審判長法  官  張  智  雄
                                              法  官  蔡  建  興
                                              法  官  陳      葳
右正本證明與原本無異。
如不服本判決，應於判決送達後十日內向本院提出上訴狀，上訴於臺灣高等法院臺中
分院( 須附繕本 )。
                                              書記官
中      華      民      國      九十一      年    四    月    三十     日
附錄論罪科刑法條
刑法第二百七十一條第一項
殺人者，處死刑、無期徒刑或十年以上有期徒刑。
